ACORDAO-COMPLETO-2393924

ACÓRDÃO 3185/2020 ATA 7/2020 - PRIMEIRA CÂMARA

VISTOS, relatados e discutidos estes autos de recursos de reconsideração interposto por Siomara Berlanga Mugnai Neves contra o Acórdão 4118/2019-TCU-Primeira Câmara;
ACORDAM os Ministros do Tribunal de Contas da União, reunidos em sessão da Primeira Câmara, ante as razões expostas pelo Redator, em: 
9.1. conhecer do recurso de reconsideração interposto por Siomara Berlanga Mugnai Neves para, no mérito, negar-lhe provimento; 
9.2. dar ciência desta deliberação ao Ministério do Turismo; 
9.3. enviar cópia desta deliberação à Procuradoria da República em São Paulo, nos termos do art. 16, § 3º, da Lei 8.443/1992.

Recurso de reconsideração interposto por Siomara Berlanga Mugnai Neves contra decisão do Acórdão 4118/2019-1C

Primeira Câmara

Município de Pacaembu/SP.

3. Interessados/Responsáveis/Recorrentes:
3.1. Interessado: Ministério do Turismo (vinculador) (05.457.283/0001-19)
3.2. Responsáveis: Chideto Toda (XXX.511.968-XX); Siomara Berlanga Mugnai Neves (XXX.973.218-XX)
3.3. Recorrente: Siomara Berlanga Mugnai Neves (XXX.973.218-XX).

13.1. Ministros presentes: Benjamin Zymler (na Presidência), Walton Alencar Rodrigues (Relator), Bruno Dantas e Vital do Rêgo.
13.2. Ministros-Substitutos presentes: Augusto Sherman Cavalcanti e Weder de Oliveira.

WALTON ALENCAR RODRIGUES

Ministro Bruno Dantas.

Adoto, como relatório, a instrução da Secretaria de Recursos (peças 65-66) , que contou com a anuência do MPTCU, representado pelo Procurador Sérgio Ricardo Costa Caribé (peça 67) :
INTRODUÇÃO
1.	Trata-se de recurso de reconsideração (peça 50) interposto por Siomara Mugnai Neves, à época dos fatos prefeita do Município de Pacaembu, Estado de São Paulo, contra o Acórdão 4118/2019-TCU-Primeira Câmara (peça 46) , relatado pelo ministro Bruno Dantas.
1.1.	Reproduz-se integralmente o teor do dispositivo da decisão impugnada:
ACORDAM os Ministros do Tribunal de Contas da União, reunidos em sessão da Primeira Câmara, ante as razões expostas pelo Relator, em:
9.1. excluir Chideto Toda do rol de responsáveis das presentes contas;
9.2. com fundamento nos arts. 1°, inciso I, 16, inciso III, alíneas 'b' e 'c', e 19, da Lei 8.443/1992, julgar irregulares as contas de Siomara Berlanga Mugnai Neves e condená-la ao pagamento do débito discriminado a seguir, atualizado monetariamente e acrescido dos juros de mora devidos, calculado desde a data de ocorrência indicada até sua efetiva quitação, na forma da legislação vigente, fixando o prazo de 15 (quinze) dias, a contar do recebimento da notificação, para que seja comprovado, perante este Tribunal, o recolhimento da quantia ao Tesouro Nacional, nos termos do art. 23, inciso III, alínea "a", da referida Lei, c/c o art. 214, inciso III, alínea "a", do Regimento Interno do TCU:
	VALOR ORIGINAL (R$) 
	DATA DA OCORRÊNCIA

	100.000,00
	26/11/2010

9.3. com fundamento no art. 57 da Lei 8.443/1992, aplicar a Siomara Berlanga Mugnai Neves multa no valor de R$ 20.000,00 (vinte mil reais) , atualizado monetariamente desde a data do presente acórdão até a do efetivo recolhimento, se for pago após o vencimento, na forma da legislação vigente, fixando o prazo de 15 (quinze) dias, a contar do recebimento da notificação, para que seja comprovado, perante este Tribunal, o recolhimento da quantia ao Tesouro Nacional, nos termos do art. 23, inciso III, alínea "a", da referida Lei, c/c o art. 214, inciso III, alínea "a", do Regimento Interno do TCU;
9.4. com fundamento no art. 26 da Lei 8.443/1992, autorizar, se requerido, o pagamento da importância devida em até 36 (trinta e seis) parcelas mensais e consecutivas, fixando o prazo de 15 (quinze) dias, a contar do recebimento da notificação, para que seja comprovado, perante este Tribunal, o recolhimento da primeira parcela, e de 30 (trinta) dias, a contar da parcela anterior, para que seja comprovado o recolhimento das demais parcelas, devendo incidir sobre cada valor mensal os devidos acréscimos legais, na forma prevista na legislação vigente, além de alertar que a falta de comprovação do recolhimento de qualquer parcela importará no vencimento antecipado do saldo devedor, nos termos do art. 217 do Regimento Interno do TCU;
9.5. com fundamento no art. 28 da Lei 8.443/1992, autorizar, desde logo, a cobrança judicial das dívidas, caso não atendida a notificação;
9.6. com fundamento no art. 16, § 3°, da Lei 8.443/1992, c/c art. 209, § 7°, do Regimento Interno do TCU, remeter cópia deste acórdão à Procuradoria da República em São Paulo, para adoção das medidas que entender cabíveis;
9.7. dar ciência deste acórdão ao Ministério do Turismo e aos responsáveis.
HISTÓRICO
2. O Ministério do Turismo celebrou com o Município de Pacaembu, Estado de São Paulo, o Convênio 157/2010 (Siaf/Siconv 732383) para apoiar a promoção de evento intitulado "23a Festa do Peão de Boiadeiro de Pacaembu". Firmou se o ajuste no valor de R$ 105.000,00, dos quais R$ 100.000,00 à conta do órgão concedente e R$ 5.000,00 referentes à contrapartida da entidade convenente. Repassaram-se os respectivos recursos pecuniários federais para a conta bancária específica para a sua movimentação em 26/11/2010 (peça 8, p.9) .
3. O Controle Interno, mediante exame da documentação enviada pela Convenente a título de prestação de contas, detectou irregularidade na execução física do objeto do convênio. 
4. Diante disso e da não restituição pela Convenente dos valores glosados, instaurou se tomada de contas especial em que se concluiu, pela ocorrência da irregularidade, pela impugnação das realizações de despesas para a execução físico-financeira do ajuste correspondentes à totalidade dos recursos pecuniários repassados e, finalmente, pela imputação da responsabilidade pela causação de prejuízo a Chdeto Toda, subscritor do termo de convênio na qualidade de prefeito municipal. 
5. No âmbito do Tribunal, verificou se na instrução do feito o fato de que, conquanto o mencionado responsável tenha assinado o termo de convênio, Siomara Mugnai Neves, sua sucessora no cargo feito vago em razão de decisão judicial, administrou os recursos pecuniários repassados à época da execução do evento e se desincumbiu da correspondente prestação de contas.
6. Examinadas as alegações de defesa aduzidas pela responsável em resposta à sua citação, o Corte formulou as conclusões condensadas a seguir. Primeiro, os recursos pecuniários aludidos não se fizeram necessários à execução do evento porque a documentação apresentada faz ver a feitura dos respectivos pagamentos em abril de 2010, portanto mais de sete meses antes de creditados em 26/11/2010 os recursos na conta bancária para tanto destinada. 
7. Segundo, porque se cobraram ingressos e não se prestou contas quer dos valores arrecadados por essa maneira quer dos itens eventualmente custeados por meio de seu emprego. 
8. Terceiro, restou impossível verificar o nexo de causalidade entre tais recursos e as despesas feitas.
9. Conseguintemente, proferiu-se o acórdão reproduzido no subitem 1.1 desta instrução. 
10.	Irresignada, a responsável vem pugnar contra a decisão mediante o recurso ora examinado (peça 50) .
ADMISSIBILIDADE    
11. Exarou se exame da admissibilidade do recurso à peça 52, em que se propõe dele conhecer e suspender os subitens 9.2, 9.3 e 9.5 da decisão combatida. Seu relator, o ministro Walton Alencar Rodrigues, acolheu a proposta em seu despacho trazido à peça 55. Reputa se acertado o proposto e acolhido.
MÉRITO              
12. Delimitação
12.1.	Quanto ao mérito do recurso, no essencial é de perquirir se caberia reformar a decisão impugnada por acolhível um ou mais dos argumentos recursais de ordem procedimental, prejudicial e meritória do julgamento sumariados a seguir:
a) se teria havido erro de procedimento no chamamento da ora recorrente ao processo de controle administrativo consistente na falta de menção à hipótese de devolução dos recursos repassados ao erário federal em sua notificação promovida pelo Controle interno (nesta instrução, item 13) ;
b) se a decisão teria se fundado em insuficiência de documentos e o Tribunal teria deixado de buscar a verdade material por não haver promovido diligências no sentido de obtenção dos documentos faltantes para a comprovação do bom e regular emprego dos recursos públicos repassados (ibid., item 14) ;
c) se o Tribunal estaria vinculado a parecer favorável à ora recorrente emanado no âmbito de sua Secretaria (ibid., item 15) ;
d) se a dificuldade para a obtenção de documentos resultante do decurso do tempo haveria prejudicado o direito da recorrente à ampla defesa (ibid., item 16) ;
e) se os recursos distintos dos repassados e cujo emprego teria possibilitado a execução do objeto do convênio estariam a este vinculados em face da publicidade nesse sentido dada pelo prefeito municipal antecessor da ora recorrente (ibid. item17) ;
f) se a comprovação da execução do objeto do convênio implicaria a comprovação do nexo de causalidade entre as despesas realizadas para tanto e os recursos repassados (ibid., item 18) ;
g) se caberia excluir a responsabilidade da ora recorrente por haverem as despesas pretensamente relativas ao convênio sido realizadas por seu antecessor (ibid., p. 19) ;
h) se o valor da multa aplicada à ora recorrente seria desproporcional e desarrazoado na mediada em que não teria ela agido com dolo (ibid., p. 20) .
13. Da pretensa ocorrência de erro de procedimento no chamamento da ora recorrente ao processo
13.1.	Para a recorrente (peça 50, p. 12 13) teria havido erro de procedimento no impulsionamento do procedimento de controle administrativo consistente na omissão quanto à devolução dos recursos pecuniários repassados. No instrumento de notificação a ela remetido quando ocupava o cargo de prefeita municipal.
13.2.	Porque somente lhe teria sido concedido "prazo para a restituição dos valores ou nova prestação de contas" em 12/72013, mediante a NT de Análise 13/2013 (peça 1, p. 99 107) , ocasião em que não mais ocupava o cargo de prefeita municipal.
13.3.	Seu sucessor teria optado por "não complementar a prestação de contas" e por promover contra a ora recorrente ação civil pública e solicitar a instauração de tomada de contas especial.
Análise
13.4.	Não assiste razão à recorrente.
13.5.	O chamamento ao processo de controle administrativo se dá para que o responsável apresente alegações defensórias contra as imputações a ele feitas, em observância aos princípios constitucionais do contraditório. 
13.6.	A cientificação para que dê cabo o ressarcimento do erário se não acolhidas as alegações aduzidas relativamente à imputação de débito não se constitui em imputação a ser contradita, mas antes em mera notificação do dever de fazê-lo precisamente em razão da rejeição da sua resposta às imputações. 
13.7.	Desnecessário, portanto, observar que no âmbito externo da persecução levado a cabo pelo Tribunal, advertiu se a recorrente de que a rejeição de suas alegações de defesa poderia resultar em condenação a ressarcir o erário na redação do item 3 de seu instrumento citatório, acostado à peça 24.
14. Do pretenso descabimento de elementos de convencimento fundadores da decisão
14.1.	A recorrente assevera (peça 50, p. 10) que, em face da peculiaridade do caso e de declarações emitidas pela comissão organizadora do evento e do prefeito municipal seu antecessor, cumpriria ao Tribunal, em busca da verdade material, solicitar diligências, conforme proposto em parecer, com o fito de obter os "documentos indicados como ausentes", em especial balancete da lavra da dita comissão "para comprovação das despesas com venda de ingresso.
Análise
14.2.	A recorrente carece de razão. 
14.3.	Exsurgiu do exame dos autos que os recursos repassados não foram necessários à execução do objeto do convênio pela razão condensada no item 6 desta instrução. Como memoriado no item 6 desta instrução, a documentação apresentada faz ver a feitura dos respectivos pagamentos mais de sete meses antes de creditados em 26/11/2010 os recursos na conta bancária para tanto destinada.
14.4.	Por isso, não havia motivo para proceder a diligências com vistas à obtenção de documentos.  
14.5.	A ampla defesa, direito fundamental, não significa um direito amplo e irrestrito à produção de qualquer prova, mesmo as impossíveis, as custosas e as protelatórias. Cabe ao julgador considerar a pertinência, a relevância e a necessidade da prova. Conquanto o controle deva ser exercido com cautela, não se justifica a produção de provas manifestamente desnecessárias, como no caso, impertinentes ou com intuito protelatório.
15. Do pretenso vínculo do julgamento a parecer emitido nos autos
15.1.	A recorrente afirma (peça 50, p.9 10 e 17-19) que o entendimento do Tribunal não estaria de acordo com parecer emitido nos autos no sentido que não seria de exigir da ora recorrente a devolução dos recursos na oportunidade do seu recebimento em face da feitura do pagamento da despesa meses depois de executado o objeto do convênio. 
15.2.	Teria constado de análise exarada na instrução da Secex/GO (peça 43, p. 8) , o seguinte trecho: 
36. Trata-se, portanto, de situação que caracteriza a execução física e financeira do objeto (item 33, retro) , a qual impede a imputação de débito integral ao gestor responsável, autorizando somente a imputação de débito parcial (...) .
Análise
15.3.	O argumento não merece prosperar.
15.4.	O Tribunal possui atribuição constitucional para realizar de forma autônoma e independente a apreciação da regularidade das contas dos gestores de bens e direitos da União. Daí que as manifestações emanadas, quer no âmbito de sua própria Secretaria, quer no do Controle Interno empreendido nos órgãos jurisdicionados, não vinculam as da Corte. De acordo com suas atribuições constitucionais, o Tribunal não está obrigado a seguir eventual entendimento de outros órgãos da Administração Pública. Pode concluir de forma diferente, desde que fundamentada. 
15.5.	De acordo com esse entendimento, o TCU não se encontra vinculado a conclusões emitidas por outro órgão de controle. Nesse sentido a jurisprudência pacífica do Tribunal, como se depreende da leitura dos Acórdão 6839/2017-TCU-Primeira Câmara e 2.983/2016 - 1ª Câmara, relator o ministro Bruno Dantas, 1.393/2016 - Plenário e 879/2016-TCU - 1ª Câmara, relator o ministro Benjamin Zymler.
15.6.	Com mais razão, não o vinculam os pareceres emitidos por integrantes do corpo de servidores de sua própria Secretaria.
16. Do pretenso prejuízo à defesa em razão do decurso do tempo
16.1.	Diz a recorrente (peça 50, p. 19) , que o decurso do tempo teria dificultado a obtenção de documentos com a comissão organizadora do evento. 
Análise
16.2.	A recorrente carece de razão. 
16.3.	O chamamento ao processo extremamente tardio pode trazer prejuízo à defesa do interessado na hipótese de dificultar ou impossibilitar a obtenção dos documentos arrimadores das razões contestatórias. A Corte tem adotado o lapso temporal de dez anos ou mais entre a ocorrência objeto de imputação e o conhecimento desta pelo interessado para a caracterização de violação da garantia constitucional do contraditório e da ampla defesa em tal hipótese.
16.4.	Em razão do exposto na análise empreendida no item 14 desta instrução, documentos adicionais se fizeram de necessários à formação de um juízo sobre o mérito das contas especiais na medida em que os juntados se prestaram para verificar a falta de nexo de causalidade entre os recursos repassados e os empregados para promover o evento.
16.5.	Noutras palavras, a decisão proferida não se fundo em falta de documentos comprobatórios do bom e regular emprego dos recursos e esta seria a única situação fática em que o não trazimento aos autos de documentos em razão chamamento ao processo extremamente tardio trazia prejuízo à ampla defesa pela disso decorrente dificultação de sua obtenção.
17. Do pretenso cabimento de pagamento de despesa com recursos pecuniários diversos dos repassados
17.1.	Para a recorrente (peça 50, p. 3-10, 16-17 e 19) , teria o Tribunal arrimado "em matérias jornalísticas e pesquisas na internet" os seguintes entendimentos: 
a)  "não houve a comprovação da execução física do convênio" porque se promoveu o evento consistente em seu objeto "em comemoração ao aniversário da cidade [de Pacaembu]";
b) não há como comprovar a realização do evento "por terem sido cobrados ingressos sem a devida prestação de contas". 
17.2.	A documentação juntada ao instrumento de adução de alegações defensórias faria prova de que o evento não teria sido promovido para o fim de celebrar o aniversário da cidade. Nada obstante a coincidência entre o mês da realização do evento e o do aniversário da cidade, a comemoração deste teria lugar anualmente, como fariam ver publicações feitas em diferentes anos acostadas aos autos. 
17.3.	Celebrado em abril de 2010 o convênio, teria sua vigência iniciado no décimo-quinto dia da daquele mês e o respectivo evento realizado no período iniciado nesse mesmo dia e findo no quarto dia seguinte, vale dizer, no tempo que mediou entre 15 e 18/4/2010.
17.4.	Teria havido prorrogações da aludida vigência e numa delas se repassaram os recursos pecuniários para a execução do seu objeto. 
17.5.	As despesas para tanto teriam sido realizadas na vigência do convênio pelo então prefeito municipal e teria sido dada "ampla publicidade aos recursos recebidos do Ministério do Turismo"
17.6.	Diversamente do ocorrido em edições anteriores do evento, na promovida em 2010 a Prefeitura Municipal não teria se cingindo a ceder o espaço para a sua realização, mas também teria contribuído com o seu custeio mediante o emprego dos recursos pecuniários repassados mediante o convênio em foco. Disso fariam prova as notas de empenho e notas ficais juntadas aos autos. 
17.7.	Não corresponderia à verdade a afirmação de que o ora recorrente não teria prestado contas do emprego dos recursos "simplesmente por achar que os valores deveriam ser devolvidos aos cofres municipais".  Tal fato se teria dado "porque as despesas realizadas e comprovadas pelas notas em empenhos acostados aos autos, foram efetuadas em conformidade com o plano de trabalho, aceito pelo Ministério do Turismo, dentro do prazo de vigência, cumprindo, portanto, com as exigências do convênio".
17.8.	A recorrente salienta que teria se deparado ao assumir o cargo de prefeita municipal com o fato de que os empenhos relativos à execução financeira do convênio estariam "atrelados às despesas do convênio", como também "os valores pagos pelo Prefeito anterior".
17.9.	A documentação juntada aos autos se prestaria para provar a execução física do objeto do convênio. 
17.10. O prefeito antecessor da ora recorrente teria realizado as despesas relativas a tal execução "por conta da futura liberação dos valores do convênio". Tanto isso seria verdade que, como se verifica do exame dos documentos apostos aos autos, teria feito "ampla publicidade" durante o evento e mediante "anúncios e banners do Ministério do Turismo" e publicações em jornais locais.  
17.11. Teria provavelmente decorrido de demora havida no repasse dos recursos federais a decisão de seu antecessor no sentido de "adiantar as despesas com recursos próprios [do Município]" até que se desse o repasse dos recursos oriundos do convênio para o fim de evitar o descumprimento as obrigações contraídas com os contratados.
17.12. A exclusão da responsabilidade de seu antecessor com fulcro em suas alegações defensórias no sentido de que não seria responsável pelo emprego dos recursos seria descabida na medida em que os meios de prova constantes do processo, tais como os documentos e o vídeo juntados aos autos, verificariam que sua conduta consistente em "antecipar os recursos" não seria "compatível com o [seu] comportamento ao tempo da celebração do convênio e da realização da festa", pois teria ele "vinculado tais despesas ao convênio" e "divulgado reiteradamente o recebimento da verba". 
17.13. Na exegese levada a cabo pela ora recorrente do disposto na quarta cláusula do convênio, nela estaria previsto o pagamento antecipado de despesas e o "desembolso posterior". Além disso, o Órgão Concedente teria induzido ao erro a ora recorrente na medida em que teria repassado os recursos depois de feitos os pagamentos, procedimento que seria "comum no Ministério à época da liberação dos recursos e prestação de contas", pois haveria ela sido orientada pessoalmente a "prestar contas dos valores recebidos, uma vez realizadas as despesas durante a vigência do convênio". Diante disso, cumpriria aplicar sanção também ao referido órgão.
17.14. A ora recorrente não teria ordenado as despesas tampouco liquidado os pagamentos feitos. Diversamente. Tão somente haveria recebido os recursos federais repassados e dado cabo de "restituição aos cofres municipais" ao erário municipal dos valores pagos antecipadamente, "com fulcro na intepretação das cláusulas do convênio citadas".
17.15. Como estaria registrado nos Acórdão 5273/2009-TCU-Segunda Câmara, 1.331/2008- TCU-Plenário, 1.378/2008-TCU-1a Câmara, 1.624/2008-TCU-2a Câmara e 109/2008-TCU-2a Câmara, dentre outros, a jurisprudência do Tribunal seria no sentido de que 
embora seja irregularidade grave a aplicação de recursos do convênio fora do prazo de vigência, devem ser analisadas as circunstâncias de cada caso concreto, sendo fator crucial para a atenuação da falha a comprovação de efetiva utilização dos recursos no objeto pactuado.
17.16. Em razão do exposto nesta alegação, seria descabido imputar exclusivamente à ora recorrente "culpa e responsabilidade por todo o ocorrido".
Análise
17.17. Não assiste razão à recorrente.
17.18. Como visto em item precedente desta instrução, a documentação apresentada faz ver a feitura dos respectivos pagamentos mais de sete meses antes de creditados em 26/11/2010 os recursos na conta bancária para tanto destinada.
17.19. A alegação recursal se esteia na premissa evidentemente equivocada de que a suposta vinculação feita por seu antecessor do evento ao Ministério do Turismo mediante publicações diversas e discurso faria os recursos pecuniários para tanto empregados "atrelados" ao convênio.
17.20. Ora, é legalmente vedado custear antecipadamente o pagamento de despesas relativas a convênio celebrado com a Administração Pública com recursos diversos dos repassados para tanto para posteriormente fazer compensação com os recursos repassados. Como não poderia deixar de ser, sob pena de inviabilizar o controle administrativo, estatui claramente o infratranscrito art. 62 da Lei 4.320 (Normas Gerais de Direito Financeiro) , de 17/3/1964:  
Art. 63. A liquidação da despesa consiste na verificação do direito adquirido pelo credor tendo por base os títulos e documentos comprobatórios do respectivo crédito.
 (...) 
§ 2º A liquidação da despesa por fornecimentos feitos ou serviços prestados terá por base:
I - o contrato, ajuste ou acordo respectivo;
II - a nota de empenho;
III - os comprovantes da entrega de material ou da prestação efetiva do serviço. (grifou se) 
17.21. Descabe considerar a hipótese de que a ora recorrente ignorasse os ditamos legais sobre a realização de despesas com dinheiros públicos, pois inescusável é o desconhecimento das normas gerais de Direito Financeiro por agente público.
17.22. Por falsa a premissa maior aludida, falsas são as conclusões defensórias a partir dela formuladas, objeto deste item de instrução, dentre elas a de que, na sua interpretação formulada à época, a citada cláusula do convênio autorizaria o pagamento antecipado da execução da execução de seu objeto com recursos diferentes dos nele previstos. 
17.23. A ora recorrente gerenciou os recursos objeto das contas especiais. Porque o Órgão Concedente os repassou no curso de seu mandato como prefeita municipal. Cumpria-lhe, na qualidade de gestora pública, empregá-los em conformidade com as normas regedoras da matéria ou, diante da impossibilidade de fazê-lo por perda de seu objeto em face da realização do evento por outros meios, promover a sua devolução aos cofres do erário federal.
18.	Da pretensa observância do nexo de causalidade entre os recursos repassados e as despesas realizadas 
O recorrente assevera (peça 50, p. 13-17 e 19) que mediante a documentação acostada aos autos em complementação à juntada pelo instrumento de prestação de contas restaria comprovada a execução física do objeto do convênio.
18.1.	Teriam sido juntados os seguintes documentos que fariam prova mencionada execução:
a) alvará de permanência de menores expedido pelo juiz local, assim, a existência de nexo de causalidade entre os recursos repassados e as despesas realizada para tanto;
b) auto de vistoria do corpo de bombeiros;
c) formulário de segurança contra incêndio "da  Polícia Militar";
d) "atestados e ATRs elétricas; 
e) motogeradores, 
f) atestados e ARTs instalações de estruturas metálicas para camarotes, currais;
g) bretes e lonas antichamas; 
h) notícias divulgadas em sites da internet na região, reveladoras da realização concreta do evento e das apresentações artísticas alegadamente pagas com recursos do convênio;
i) cópia integral de jornal regional com fotos e notícias do evento;
j) vídeo cedido por morador local de filmagens realizadas durante o evento, em que se veriam a apresentação de alguns dos artistas contratados e o equipamento de som cuja instalação se contratou montado no palco;
k) fotografias com cada artista que se apresentou no evento, em que se veriam moradores da cidade e banners de divulgação do evento com a logomarca do Ministério do Turismo e com o brasão do Município.
18.2.	A comprovação da execução física do objeto do convênio militaria "em favor da presunção de que os shows a as despesas teriam ocorrido" como previsto no plano de trabalho. De sorte de não teria havido dano ao erário.
 Análise
18.3.	Descabe acolher o argumento.
18.4.	Primeiro, porque incumbe a quem administre recursos pecuniários público produzir prova do seu emprego bom e regular. Para tanto, em caso de convênio, não basta provar tão somente o atingimento dos fins almejados pela entidade repassadora dos recursos. Há também que produzir prova do nexo de causalidade entre recursos repassados mediante convênio e as respectivas despesas realizadas mediante a correspondência entre [a] o número e o valor de cada lançamento assinalado nos extratos da conta bancária específica para a movimentação dos recursos repassados, consentâneo com os respectivos número e o valor do documento relativo ao lançamento (cheque ou ordem bancária) , [b] a correspondente nota fiscal ou outro comprovante de liquidação do pagamento e (e) o nome do credor listado em relação de pagamentos.   A falta de apenas um desses elementos comprobatórios impede o estabelecimento do nexo de causalidade mencionado e, por conseguinte, a comprovação da realização regular da despesa em aquisição de bem ou serviço mediante o emprego dos recursos pecuniários repassados - e não mediante emprego doutros recursos.
18.5.	Segundo, porque, como visto, consta dos autos meio de prova contrária ao alegado, vale dizer, prova de que os recursos repassados não foram necessários à execução do objeto do convênio.
19. Do pretenso cabimento de exclusão de responsabilidade da ora recorrente
19.1.	A recorrente assevera (peça 50, p. 13, 17 e 19-24) que não teria sido responsável quer pelo ordenamento das despesas relativas ao convênio quer pelas liquidações de seus pagamentos, vale dizer, que teria ela tão somente recebido os recursos pecuniários e promovido a sua "restituição aos cofres municipais" ante sua intepretação do disposto nas cláusulas conveniais terceira e quarta do termo de convênio.
19.2.	Por esse modo, teria a ora recorrente recebido os recursos repassados "com as despesas já ´realizadas e vinculadas ao convênio" (ibid., p. 23) .
19.3.	Por força do disposto no parágrafo único do art. 70 da Constituição da República, caberia a seu antecessor gerenciado os recursos na qualidade de gestor que os teria administrado.
19.4.	Porque teria o Município se beneficiado dos recursos repassados, a situação fática se subsumiria à hipótese descrita "no art. 3o da Decisão Normativa 57/2004" e, como decidido no Acórdão 2307/2017-TCU-Segunda Câmara, relator o ministro José Múcio Monteiro, seria de imputar o débito apurado a seu antecessor e à Prefeitura Municipal.  
19.5.	Seria esse o juízo acertado diante da sustentação da situação fática sumariada no item 14 desta instrução e da adução adicional do argumento de que teria sido prefeita entre 15/10/2010 e 31/12/2012.
19.6.	Não haveria como a ora recorrente complementar a prestação de contas apresentada quando instada para tanto na persecução de controle administrativo porque nessa oportunidade não mais estaria a ocupar o cargo de prefeita municipal e a comissão organizadora da pretensão de contas não lhe teria fornecido documentos para tanto, por movida pelo interesse de elidir tão somente a responsabilidade de seu antecessor no cargo.
19.7.	Caberia considerar que a ora recorrente ocupava o cargo há poucos meses por ocasião do repasse dos recursos e lhe cumpriria "dar seguimento aos trabalhos em andamento pela Administração anterior", em observância ao princípio da continuidade informador da Administração Pública.
19.8.	Teria ela envidado seus melhores esforços para dar cabo da prestação de contas dos recursos alegadamente empregados.
Análise
19.9.	Não assiste razão à recorrente.
19.10. O entendimento firmado de que cabe ao ordenador de despesas prestar contas de recursos conveniais se aplica, por óbvio, a casos em que houve despesas realizadas com os ditos recursos. 
19.11. Em casos em que não tenha sido empregado, como no aqui analisado, incumbe a que os tenha guardado deles prestar contas, por força do art. 70, parágrafo único, da Constituição da República.
19.12. A ora recorrente os guardou porque seu repasse se deu no curso de seu mandato. Cumpria lhe, verificada a execução do objeto do convênio com recursos outros, diligenciar a sua devolução ao erário federal. 
20.	Da pretensa desproporção do valora da multa aplicada
Alegação
20.1.	O recorrente assevera (peça 50, p. 25 26) que, ante as demais alegações aduzidas quanto à prestação de contas e ao emprego dos recursos repassados a de que não teria agido de má fé, seria desproporcional e desarrazoada a sua punição mediante a aplicação de "penalidade integral", supostamente em conformidade com entendimentos do Tribunal exarados nos Acórdão 1625/2014-TCU-Primeira Câmara, relator o ministro José Múcio Monteiro, e 3223/2017 - 2ª Câmara, relator o ministro Marcos Bemquerer.
20.2.	Ademais disso, seria subjetiva a responsabilidade do gestor em processos de controle administrativo, de modo que a apenação teria por requisito a ocorrência de dolo.
Análise
20.3.	A alegação não socorre a impugnante.
20.4.	As análises precedentes nesta instrução permitem concluir que a ora recorrente é responsável pelo prejuízo causado ao erário federal por não haver a ele devolvido os recursos prefalados. 
20.5.	Relativamente à questão da verificação de conduta dolosa ou culposa, é de ver que não se está no âmbito do Direito Civil, mas antes no do Direito Financeiro. É inexigível à condenação em débito pelo Tribunal a ocorrência de dolo. Basta a conduta culposa, presumível ante a não comprovação da boa e regular aplicação de recursos públicos, e o seu nexo de causalidade com o prejuízo havido ao erário.
20.6.	Pacífica a jurisprudência do Tribunal no sentido de que para imputar débito a responsável é suficiente a existência de dano decorrente da prática de ato (i) de gestão ilegítimo ou antieconômico, (ii) infrator de norma legal ou (iii) omissivo no dever de prestar contas. 
20.7.	Perfilha se esse entendimento consolidado. Pois uma tal situação fática se subsume induvidosamente às hipóteses descritas nas três primeiras alíneas do inciso III do art. 16 da Lei no 8.443/92, de 16/7/1992, mas também à hipótese de imputação de débito em contas prestadas em procedimento de controle administrativo estabelecida nos arts. 70, parágrafo único, e 71, § 3o, da Constituição da República, interpretados logicamente.
CONCLUSÃO
21. Das análises empreendidas se conclui que:
a) não houve erro de procedimento no chamamento da ora recorrente;
b) a decisão da Corte não se fundo em insuficiência de documentos, motivo por que seria descabida a feitura de diligências para a obtenção de meios de prova do bom e regular emprego dos recursos em foco;
c) o Tribunal não está vinculado a parecer favorável à ora recorrente emanado no âmbito de sua Secretaria;
d) não cabe falar em prejuízo da ora recorrente por força de dificuldade para a obtenção de documentos resultante do decurso do tempo;
e) os recursos distintos dos repassados cujo emprego possibilitaram a execução do objeto do convênio não estão a este vinculados em face da publicidade nesse sentido dada pelo prefeito municipal antecessor da ora recorrente;
f) a comprovação da execução do objeto do convênio não implica comprovação do nexo de causalidade entre as despesas realizadas para tanto e os recursos repassados;
g) não cabe excluir a responsabilidade da ora recorrente;
h) o valor da multa aplicada à ora recorrente não é desproporcional ou desarrazoado e sua apenação não está condicionada à comprovação de que teria ela agido com dolo 
PROPOSTA DE ENCAMINHAMENTO
22. Do exposto, propõe-se, com fundamento nos arts. 32, inciso I, e 33 da Lei 8.443, de 16/6/1992:
a) conhecer do recurso e, no mérito, negar-lhe provimento;
b) notificar da decisão sobrevinda a recorrente e os demais interessados notificados do Acórdão impugnado, sem deixar de anexar ao expediente de notificação cópia do relatório e da fundamentação da decisão.

8.1. Camila Mugnai Neves (233.545/OAB-SP)  
8.2. Henrique Bastos Marquezi (97.087/OAB-SP)

Procurador Sergio Ricardo Costa Caribé.

TOMADA DE CONTAS ESPECIAL. CONVÊNIO. MINISTÉRIO DO TURISMO. REALIZAÇÃO DE EVENTO. IMPUGNAÇÃO DAS DESPESAS. CITAÇÃO. OBJETO DO CONVÊNIO CUSTEADO POR RECEITAS DO PROPRIO EVENTO. EXCLUSÃO DE GESTOR QUE NÃO RECEBEU OS RECURSOS FEDERAIS. REJEIÇÃO DAS ALEGAÇÕES DE DEFESA. IRREGULARIDADE DAS CONTAS. DÉBITO. MULTA. RECURSO DE RECONSIDERAÇÃO. CONHECIMENTO. NÃO PROVIMENTO.

TOMADA DE CONTAS ESPECIAL (TCE)

Secretaria de Recursos (SERUR); Secretaria de Controle Externo de Tomada de Contas Especial (SecexTCE).

Trata-se de recurso de reconsideração interposto por Siomara Berlanga Mugnai Neves contra o Acórdão 4118/2019-TCU-Plenáriorimeria Câmara, por meio do qual teve contas julgadas irregulares, foi condenada em débito e multada, com fulcro nos arts. 16, inciso III, alíneas 'b' e 'c', e 57 da Lei 8.443/1992.
A decisão recorrida foi proferida em sede de tomada de contas especial instaurada pelo Ministério do Turismo (MTur) contra Chideto Toda, ex-prefeito do Município de Pacaembu/SP, em razão da impugnação de despesas do Convênio 157/2010 (Siafi/Siconv 732383) , cujo objeto era o apoio à realização do evento intitulado "23ª Festa do Peão de Boiadeiro de Pacaembu".
Em suas alegações, a recorrente aduz que (peça 50) : (i) o evento realizado ocorre anualmente, não tem relação com o aniversário da cidade, e consta do calendário turístico do estado; (ii) o evento ocorreu entre os dias 15 e 18/4/2010; (iii) os recursos correspondentes foram repassados durante a vigência do convênio; (iv) as notas fiscais referentes aos serviços contratados, no total de R$ 105.000,00, estão juntadas aos autos; (v) a origem federal dos recursos que custearam o evento foi amplamente divulgada; (vi) a decisão de pagar as despesas com recursos próprios foi do subscritor do convênio, Chideto Toda, para que o município não ficasse inadimplente em razão da demora na transferência dos recursos pactuados junto ao MTur; (vii) a transferência dos recursos após a realização do evento era procedimento usual do MTur; (viii) a recorrente foi pessoalmente orientada a prestar contas dos valores recebidos, uma vez que as despesas haviam sido realizadas, assim como os recursos foram recebidos, durante a vigência do convênio, como previsto nas cláusulas terceira, inciso II, alínea 'w' e quarta, parágrafo primeiro, do Convênio 157/2010 (Siafi/Siconv 732383) ; (ix) foi notificada da rejeição da prestação de contas em 12/7/2013, quando não mais ocupava o cargo de prefeita municipal; (x) os recursos recebidos foram integrados aos cofres municipais e o nexo de causalidade está demonstrado ante a realização do evento e os comprovantes de despesas apresentados; (xi) não cabe à recorrente responder pela realização das despesas quando foi seu antecessor quem as executou.
A Secretaria de Recursos refutou todas as alegações da ex-prefeita e propugnou pelo não provimento do recurso, no que contou com a anuência do Parquet.
Acolho os pareceres emitidos nos autos como razões de decidir, sem prejuízo das considerações que faço.
A irregularidade imputada à recorrente decorreu da ausência de nexo de causalidade entre as despesas realizadas em abril de 2010 e os recursos recebidos sete meses depois, em 26/11/2010, além de ter ficado caracterizado que o evento foi custeado com recursos auferidos da cobrança de ingressos.
A desnecessidade dos recursos para a realização do evento é fato que exsurge da situação fática, o que ensejava a devolução ao Tesouro Nacional do montante recebido a posteriori pelo município.
Ante o exposto, nego provimento ao recurso de reconsideração interposto por Siomara Berlanga Mugnai Neves contra o Acórdão 4118/2019-TCU-Plenáriorimeria Câmara e VOTO no sentido de que o Tribunal adote a deliberação que ora submeto à apreciação deste Colegiado.
TCU, Sala das Sessões Ministro Luciano Brandão Alves de Souza, em 10 de março de 2020.
WALTON ALENCAR RODRIGUES 
Relator